臺灣新竹地方法院刑事判決　　　　　　　 100年度訴字第89號
公　訴　人　臺灣新竹地方法院檢察署檢察官
被　　　告　陳佩芬
指定辯護人　本院公設辯護人林建和
上列被告因偽造有價證券案件，經檢察官提起公訴（99年度偵字
第8293號），本院判決如下：
    主  文
陳佩芬犯行使偽造私文書罪，處有期徒刑參月，如易科罰金，以
新臺幣壹仟元折算壹日。扣案之偽造本票影本貳張均沒收之。
    事  實
一、陳佩芬與宋明芳原為同事，因一時缺錢，竟意圖供行使之用
    ，而基於偽造私文書並行使之犯意，於民國99年8月間某日
    ，假借欲幫宋明芳找工作為由，要求宋明芳在陳佩芬以電腦
    製作之內含「保證人」、「保證人電話」、「姓名」、「身
    分證號」、「現住地址」、「戶籍地址」、「連絡電話」、
    「戶籍地連絡電話」等欄位之個人資料10張上，依序填寫「
    鄭昀昇」、「0000000000」、「宋明芳」、「Ｚ000000000」
    、「新竹市○○路92號」、「高雄縣美濃鎮○○里○○街35
    -1號」、「0000000000」、「000000000」等資料，並各於
    上開10張個人資料宋明芳後面蓋上宋明芳印文各1枚，以及
    提供宋明芳之身分證及健保卡，陳佩芬於取得宋明芳上開個
    人資料及證件後，即於二週後某日（約為同年8月下旬某日
    ），在新竹縣竹北市○○○街32號3樓租屋處，先在家中以
    電腦製作其上依序有「本票」、「本票金額O佰O拾O萬O仟O
    佰元整」、「受款人」、「發票人到期日O年O月O日無條件
    擔保支付」、「發票人」、「發票人」、「本票發票人」、
    「發票地」、「付款地」、「發票人」、「發票日期中華民
    國O年O月O日」等具有類似本票外觀之文書並將之列印共計
    二張，再將宋明芳所書之上開「保證人」、「保證人電話」
    、「姓名」、「現住地址」、「戶籍地址」、「連絡電話」
    等資料分別剪貼在該另具有類似本票外觀之文書「發票人」
    、「發票人」、「本票發票人」、「發票地」、「付款地」
    、「發票人」各欄之後，並將宋明芳所書立上開「身分證號
    」資料剪貼在該處具有類似本票外觀之文書「本票發票人」
    、「發票地」欄位之間，另將宋明芳所書上開「戶籍地連絡
    電話」資料剪貼在該具有類似本票外觀之文書「發票人」欄
    之右側，並於二張「發票金額」欄位佰萬以及拾萬欄位分別
    填上「壹」、「捌」及在「發票日期」欄位填上99年9月13
    日，再將上開二紙文書以影印方式，偽造外觀具有壹佰萬、
    捌拾萬本票外觀之文書各一紙。陳佩芬再於99年9月27日，
    在新竹市○○路與經國路交岔路口之統一便利超商前，將前
    開偽造之影印文書2紙及宋明芳之身分證、健保卡影本交付
    不知情之趙文宏（另經臺灣新竹地方法院檢察署檢察官為不
    起訴處分），委託利用不知情之趙文宏向宋明芳索討票面之
    金額，而行使前開偽造之影印文書。嗣不知情之趙文宏偕同
    不知情之友人陳明宗（另經臺灣新竹地方法院檢察署檢察官
    為不起訴處分）於99年9月28日晚間8時53分許，持上開偽造
    之影印文書及宋明芳之身分證、健保卡影本，前往宋明芳位
    於新竹市○區○○路92號之居處，欲向宋明芳索討債務時，
    經宋明芳報警，為警循線查悉上情。
二、案經新竹市警察局第二分局報告臺灣新竹地方法院檢察署檢
    察官偵查起訴。
    理  由
一、按被告以外之人於審判外之言詞或書面陳述，除法律有規定
    者外，不得作為證據；又被告以外之人於審判外之陳述，雖
    不符合同法第159條之1至第159條之4之規定，但經當事人於
    審判程序同意作為證據，法院審酌該言詞陳述或書面陳述作
    成時之情況，認為適當者，亦得為證據。當事人、代理人或
    辯護人於法院調查證據時，知有第159條第1項不得為證據之
    情形，而未於言詞辯論終結前聲明異議者，視為有前項之同
    意，刑事訴訟法第159條第1項及第159條之5分別定有明文。
    經查，本判決下列所引用之被告以外之人於審判外之陳述，
    屬傳聞證據部分，檢察官、被告及本院公設辯護人於本院準
    備、審理程序中均表示沒有意見，且迄於言詞辯論終結前亦
    未聲明異議。本院審酌上開證據資料製作時之情況，尚無違
    法不當及證明力明顯過低之瑕疵，亦認為以之作為證據應屬
    適當，故揆諸前開規定，爰依刑事訴訟法第159 條之5規定
    ，認前揭證據資料均有證據能力。
二、上開犯罪事實，業經被告陳佩芬於本院準備程序及審理時坦
    承不諱（見本院100年度訴字第89號卷第12至15頁、第26至
    36頁），核與證人即被害人宋明芳於警詢、偵查中及本院準
    備程序時（見99年度偵字第8293號偵查卷第24至26頁、第29
    至31頁、第96至99頁、本院100年度訴字第89號卷第12至15
    頁）；證人趙文宏、陳明宗於警、偵訊中之證述情節相符（
    見上開偵查卷第15至18頁、第20至22頁、第83至88頁），復
    有被告所使用000000 0000號行動電話通聯紀錄、報紙廣告
    影本各1份、偽造之本票影本2紙、被害人之身分證、健保卡
    影本1紙（見上開偵查卷第62至65頁、45至47頁）在卷可參
    ，足徵被告前開自白與事實相符合，應堪採信。本件事證明
    確，被告犯行，洵堪認定，應依法論科。
三、論罪科刑：
（一）按「支票為有價證券，支票上權利之移轉及行使，與其占
      有支票有不可分離之關係，一旦喪失占有，非依法定程序
      ，不得享有支票上之權利，因而支票原本，有不可替代性
      。上訴人既無變造本件支票，僅以剪貼影印方式，將支票
      影本之金額一萬零七百九十四元，改為七百九十四萬元，
      而支票影本不能據以移轉或行使支票上之權利，顯與一般
      文書之影本與原本有相同之效果者不同，故難認係變造支
      票之行為。惟該具有支票外觀之影本，不失為表示債權之
      一種文書，其內容俱係虛構，自屬偽造之私文書」（最高
      法院84年度台上字第1426號判例）；又支票為有價證券，
      支票上權利之移轉及行使，與其占有支票間，有不可分離
      之關係，一旦喪失占有，即不得享有支票上之權利，故支
      票原本有其不可替代性。從而，以影印方式偽造支票，因
      其支票影印本不發生能據以移轉或行使支票上權利之效果
      ，故難認為偽造支票之行為，此與一般文書之影本與原本
      有相同之效果者不同。又該具有支票外觀之影印本，雖非
      支票原本可比，但尚不失為表示債權之一種文書，若內容
      虛構，自屬偽造之私文書（最高法院96年度台上字第2917
      號裁判）。經查：本件被告陳佩芬製作其上記載有「本票
      、本票金額：捌拾萬元整及本票金額：壹佰萬元整、受款
      人、發票人到期日：○年○月○日無條件擔任支付、發票
      人、發票人、發票人、本票發票人、發票地、付款地、發
      票人、發票日期中華民國99年9月13日」等文字之文書後
      ，將被害人宋明芳書寫之「保證人、保證人電話、姓名、
      身分證號、現住地址、戶籍地址、連絡電話、戶籍地連絡
      電話」等個人資料，剪裁黏貼於上，嗣以影印而將剪裁痕
      跡淡去之方式偽造上開具有本票外觀之文書，已如前述，
      揆諸前開最高法院判例、判決意旨，因偽造票據影印本不
      發生能據以移轉或行使票據上權利之效果，僅係表示債權
      之一種私文書，被告將被害人書寫之個人資料黏貼於其製
      作本票字樣之文件上，並以影印之方式製作偽造之本票影
      本2紙，進而持以行使之行為，自屬行使偽造私文書，而
      不能論以行使偽造有價證券罪。
（二）核被告陳佩芬所為，係犯刑法第216條、第210條行使偽造
      私文書罪。被告利用不知情之證人趙文宏代為行使本件具
      有類似本票外觀之文書，係利用非正犯之他人犯罪，為刑
      法第216條、第210條行使偽造私文書罪之間接正犯。被告
      陳佩芬所為偽造上開私文書之低度行為應為行使之高度行
      為所吸收，不另論罪。被告同時偽造影印之本票2紙及利
      用不知情之趙文宏一次行為同時行使二份偽造私文書，均
      為一行為觸犯數個相同罪名，為同種想像競合犯，應依刑
      法第55條規定，各從一情節較重（即偽造金額為壹佰萬元
      ）之偽造私文書及行使偽造私文書罪論斷。至公訴意旨認
      被告就此部分係成立刑法第201條第1項之偽造有價證券罪
      ，容有誤會。且本院於審理中亦當庭命當事人間，應就可
      能變更涉犯法條之刑法第216條、第210條為事實及法律辯
      論在卷，本件基本社會事實同一，爰依法變更起訴法條，
      附此敘明。
（三）爰審酌被告陳佩芬未有刑事前案紀錄，有臺灣高等法院被
      告前案紀錄表1份在卷可稽，足徵素行尚佳，惟不思正途
      獲取金錢，竟利用被害人對其之信賴偽造本件私文書復持
      以行使而犯本案，無端造成被害人宋明芳之困擾及精神上
      之損害，所為實不足取，惟念其犯後坦承犯行，態度尚佳
      ，且未造成被害人財產上之損害，復斟酌其犯罪手法等一
      切情狀，量處如主文所示之刑，並諭知易科罰金折算標準
      ，以示懲儆。
（四）扣案之具有本票外觀之偽造本票影本2張，係被告所有，
      且係供其持以犯行使偽造私文書罪所用之物，應依刑法第
      38條第1項第2款之規定宣告沒收。另被告用以偽造系爭私
      文書之被害人填寫之資料10張及本件以剪貼方式使成為具
      本票外觀之偽造私文書原本2紙均為被告撕毀，業具被告
      供述明確（見本院100年度訴字第89號卷第32頁），上開
      文書既已滅失，爰不宣告沒收。
據上論斷，依刑事訴訟法第299條第1項前段、第300條，刑法第2
16條、第210條、第55條、第41條第1項前段、第38條第1項第2款
、刑法施行法第1條之1第1項、第2項前段，判決如主文。
本案經檢察官黃惠欣到庭執行職務。
中    華    民    國   100    年    10    月    5     日
                  刑事第三庭  審判長法  官  汪銘欽
                                    法  官  林惠君
                                    法  官  李毓華
以上正本證明與原本無異。
如不服本判決應於收受本判決後10日內向本院提出上訴書狀，上
訴書狀應敘述具體理由。上訴書狀未敘述上訴理由者，應於上訴
期間屆滿後20日內補提理由書狀於本院( 均須按他造當事人之人
數附繕本 )「切勿逕送上級法院」。
中    華    民    國   100    年    10    月    5     日
                                    書記官  陳美利
附錄本案論罪科刑法條全文：
中華民國刑法第210條（偽造變造私文書罪）
偽造、變造私文書，足以生損害於公眾或他人者，處5年以下有
期徒刑。
中華民國刑法第216條（行使偽造變造或登載不實之文書罪）
行使第210條至第215條之文書者，依偽造、變造文書或登載不實
事項或使登載不實事項之規定處斷。